臺灣高雄地方法院民事判決
110年度重訴字第178號
原      告  高雄市政府
法定代理人  陳其邁    
訴訟代理人  李昌明律師
被      告  陳武卿    

訴訟代理人  秦嘉逢律師
上列當事人間請求拆屋還地事件，本院於民國111年6月8日言詞
辯論終結，判決如下：
    主      文
一、被告應將坐落高雄市○○區○○段00地號土地如附圖一所示編號
    A部分面積45.27平方公尺上之建物拆除，並將土地返還原告
    。
二、被告應自民國109年4月23日起至返還前項土地之日止，按月
    給付原告新臺幣1萬2,242元。
三、被告應自返還第一項土地之翌日起至拆除坐落高雄市○○區○○
    段00地號土地如附圖一、二所示樑柱及編號B部分面積共3.7
    1平方公尺上之建物並返還上開土地之日止，按月給付原告
    新臺幣927元。
四、原告其餘之訴駁回。　　
五、訴訟費用由被告負擔百分之98，餘由原告負擔。
六、本判決於原告以新臺幣293萬6,000元供擔保後，得假執行；
    但被告如以新臺幣880萬5,825元為原告預供擔保，得免為假
    執行。
七、原告其餘假執行之聲請駁回。　　
    事實及理由
一、按訴訟全部或一部之裁判，以他訴訟之法律關係是否成立為
    據者，法院得在他訴訟終結前以裁定停止訴訟程序。前項規
    定，於應依行政爭訟程序確定法律關係是否成立者準用之。
    但法律別有規定者，依其規定。民事訴訟法第182條定有明
    文。又所謂訴訟全部或一部之裁判，以他訴訟之法律關係是
    否成立為據者，係指他訴訟法律關係之存否，為本件訴訟之
    先決問題而言；所謂應依行政爭訟程序確定法律關係是否成
    立，則係指訴訟之全部或一部之裁判，應以行政爭訟程序確
    定之法律關係為據者而言。查被告固謂其占用坐落高雄市○○
    區○○段00地號土地（下稱系爭土地）非無合法權源，且已就
    原告要求其停止使用系爭土地之處分，提起行政訴訟，爰請
    本院審酌是否待該行政訴訟終結前，裁定停止本件訴訟程序
    等語，惟行政訴訟程序所審究者為原告命被告停止使用系爭
    土地之處分有無違法或不當，此與被告在私法上有無占有使
    用系爭土地之合法權源，尚屬二事，並非本件訴訟之先決問
    題，本院仍得自行依本件訴訟資料認定事實及適用法律，自
    無何訴訟全部或一部之裁判，以他訴訟之法律關係是否成立
    為據，或應依行政爭訟程序確定法律關係是否成立為據之情
    形。則被告陳稱應於上開行政訴訟終結前，裁定停止本件訴
    訟程序云云，即無足採，應不予准許。
二、原告主張：重劃前高雄市○○區○○段000○000○000○000地號土
    地（下稱重劃前000地號等4筆土地），原均為被告所有，嗣
    經民國96年高雄市都市計畫細部計畫(配合交通部「台鐵捷
    運化-高雄市區鐵路地下化計畫」)劃入高雄市第71期市地重
    劃範圍，000、000地號土地並分割出同段000之0、000之0地
    號土地，與000、000地號土地作為道路用地即○○○○拓寬工程
    ；000、000地號土地重劃後合併為系爭土地，為高雄市所有
    非公共設施用地，伊為管理機關。又重劃前000地號等4筆土
    地上原有被告所有門牌號碼高雄市○○區○○○路000號房屋（下
    稱原始000號房屋），於土地重劃後，有部分坐落○○○○拓寬
    工程範圍，有部分則坐落系爭土地，而其中坐落系爭土地部
    分原應辦理拆遷補償，然被告陳情希望予以保留，伊考量原
    始000號房屋在82年7月21日以前已實際使用系爭土地，符合
    高雄市市有財產管理自治條例第39條第1項第1款規定，因而
    同意被告得以保留並為補強，但要求被告須繳交土地使用補
    償金，其後再依高雄市市有財產管理自治條例辦理系爭土地
    之租、售事宜。詎被告竟於伊辦畢重劃作業及辦理系爭土地
    之租、售作業前之107年10、11月間，將原始000號房屋坐落
    系爭土地之部分全部拆除，而僅保留該屋與相鄰門牌號碼高
    雄市○○區○○○路000號房屋（下稱000號房屋）共用之樑、柱
    ，並於109年3月22日在系爭土地如附圖一所示編號A部分面
    積45.27平方公尺上重新建築房屋（下稱重建後000號房屋）
    。惟被告將原始000號房屋全部拆除再予新建，違反兩造當
    初約定僅得補強之協議，應認被告原來使用系爭土地事實之
    狀態中斷，已不符高雄市市有財產管理自治條例第39條第1
    項第1款規定，其就系爭土地全部已無合法占有權源，而屬
    無權占有土地。依民法第767條第1項及第179條規定，伊得
    請求被告拆除重建後000號房屋，並分別償還因無權占有如
    附圖一、二所示編號A部分面積45.27平方公尺、編號B部分
    面積0.2平方公尺及樑柱部分面積3.51平方公尺（合計48.98
    平方公尺），所獲相當於租金之不當得利等情，並聲明：㈠
    如主文第1項所示。㈡被告應自109年4月23日起至返還前項土
    地之日止，按月給付原告新臺幣（下同）2萬4,485元。㈢被
    告應自返還第一項土地之翌日起至拆除系爭土地如附圖一、
    二所示編號B部分及樑柱面積共3.71平方公尺上之建物並返
    還上開土地之日止，按月給付原告1,854元。㈣原告願供擔保
    ，請准宣告假執行。
三、被告則以：原始000號房屋與000號房屋為同一時期興建且結
    構一體之建物，內部互通，為開放之單一空間。而原始000
    號房屋坐落○○○○拓寬工程範圍部分經拆除後，足以影響剩餘
    建物即原始000號房屋坐落系爭土地部分與000號房屋之結構
    ，必須將原始000號房屋坐落系爭土地之部分全部拆除，保
    留該屋與000號房屋共用之樑、柱，重新立柱接樑架設結構
    桿件，始能與000號房屋重新成為一結構完整安全之建物，
    故伊將原始000號房屋坐落系爭土地之部分拆除，實屬補強
    剩餘建物之方法，其性質屬修建，而非新建。伊既未違反兩
    造間之協議，原告又同意伊保留原始000號房屋坐落系爭土
    地之部分，而同意伊占有使用系爭土地，則伊占有使用系爭
    土地，即非無權占有。其次，原告既同意伊使用系爭土地，
    並有意將系爭土地出租或售讓予伊，今又請求伊拆除建物返
    還土地，致伊花費金錢與時間補強剩餘建物歸於徒勞，顯屬
    權利濫用。原告請求伊拆除重建後000號房屋，並償還占用
    部分之不當得利，洵屬無據等語，資為抗辯，並聲明：㈠原
    告之訴及假執行之聲請均駁回。㈡如受不利之判決，被告願
    供擔保請准宣告免為假執行。
四、兩造不爭執事項：
㈠、重劃前000地號等4筆土地原均為被告所有，嗣經96年高雄市
    都市計畫細部計畫（配合交通部「台鐵捷運化-高雄市區鐵
    路地下化計畫」）劃入高雄市第71期市地重劃範圍，000、0
    00地號土地並分割出同段000之0、000之0地號土地，與000
    、000地號土地作為道路用地即○○○○拓寬工程；000、000地
    號土地重劃後合併為系爭土地，為高雄市所有非公共設施用
    地，原告為管理機關。
㈡、重劃前000地號等4筆土地上有原始000號房屋，相鄰同區長明
    段000地號土地則為被告所有，其上有被告所有000號房屋 
    。
㈢、原始000號房屋坐落系爭土地之部分，經被告陳情希望予以保
    留，並經原告表示同意，但要求被告須繳交土地使用補償金
    ，嗣後再依高雄市市有財產管理自治條例辦理系爭土地之租
    、售事宜。
㈣、被告於原告辦畢重劃作業及辦理系爭土地之租、售作業前，
    即於107年10、11月間將原始000號房屋坐落系爭土地之部分
    (與000號房屋共用之樑、柱除外)全部拆除，並於109年3月2
    2日在系爭土地如附圖一所示編號A部分面積45.27平方公尺
    上重新建築。
㈤、原告已給付被告原始000號房屋位在○○○○拓寬工程範圍之拆遷
    獎勵金及拆除建物補償費、相當於該房屋剩餘部分面積補償
    費之補強費、000號房屋之立面整修費。
㈥、被告不曾繳納系爭土地使用補償金予原告。
㈦、被告自109年3月22日起迄今，均占用系爭土地如附圖一、二
    所示編號A、B及樑柱部分面積共48.98平方公尺。
五、本件之爭點為：㈠被告重新建築000號房屋之行為，屬新建或
    修建？㈡被告占有使用系爭土地有無合法權源？㈢原告請求被
    告償還相當於租金之不當得利，有無理由？倘然，其數額應
    以若干為適當？茲分述如下：
㈠、被告重新建築000號房屋之行為，屬新建或修建？
　⒈按本法所稱新建行為，係指為新建造之建築物或將原建築物
    全部拆除而重行建築者；本法所稱修建行為，係指建築物之
    基礎、樑柱、承重牆壁、樓地板、屋架及屋頂，其中任何一
    種有過半之修理或變更者。建築法第9條第1款、第4款分別
    定有明文。查被告於107年10、11月間將原始000號房屋坐落
    系爭土地之部分(與000號房屋共用之樑、柱除外)全部拆除
    ，並於109年3月22日在系爭土地如附圖一所示編號A部分面
    積45.27平方公尺上重新建築之事實，為兩造所不爭執，並
    有拆除前、後之現場照片在卷可稽（見本院卷一第31至38頁
    ），復經本院會同高雄市三民地政事務所測量員到場勘測屬
    實，製有勘驗測量筆錄及複丈成果圖附卷可憑（見本院卷二
    第119至135頁、第143頁），堪認屬實。原始000號房屋坐落
    系爭土地之部分，除與000號房屋共用之樑、柱外，既經被
    告「全部」拆除，足認原始000號房屋已經不復存在，被告
    於拆除後重新建築房屋之行為，顯無可能係就已滅失之原有
    建築物之基礎、樑柱、承重牆壁、樓地板、屋架及屋頂為修
    理或變更，核其性質屬將原建築物全部拆除而重行建築之「
    新建行為」，至為灼然。
　⒉被告雖辯稱：原始000號房屋與000號房屋為同一時期興建且
    結構一體之建物，內部互通，為開放之單一空間，故伊將原
    始000號房屋坐落系爭土地部分全部拆除，保留該屋與000號
    房屋共用之樑、柱，再重新立柱接樑架設結構桿件，藉此與
    000號房屋重新成為一結構完整安全之建物，乃補強剩餘建
    物之方法，應屬修建云云，然原始000號房屋與000號房屋均
    經辦理建物所有權第一次登記，有建物登記謄本、所有權狀
    及建物測量成果圖足憑（見本院卷一第67頁、卷二第281頁
    ），足見上開2棟房屋原本即為2棟結構各自獨立之房屋。又
    該2棟房屋雖因內部打通而形成單一空間，惟二者共用之樑
    、柱均經保留，本院於110年12月21日勘測現場時，亦明顯
    可見足以區隔該2棟房屋之樑、柱（見本院卷二第119、129
    、130頁），被告復自承：伊拆除原始000號房屋時，並未變
    更或破壞000號房屋之結構等語（見本院卷二第119頁），堪
    認000號房屋原有之結構始終如一，自難認有何須仰賴原始0
    00號房屋結構始能存在之情形。被告辯稱原始000號房屋與0
    00號房屋結構同一，二者為不可分云云，顯與事實不符，自
    不足採信。其次，被告陳情希望保留，經原告同意保留者，
    僅有原始000號房屋坐落系爭土地之部分，為兩造所不爭執
    ，則就本件被告拆除原始000號房屋後重新建築房屋之行為
    ，究屬「新建」或「修建」，自應僅就原始000號房屋為判
    斷，被告猶以應將原始000號房屋與000號房屋視同「1棟房
    屋」，辯稱其拆除原始000號房屋坐落系爭土地之部分並重
    新建築，係在補強該「1棟房屋」云云，自無足採。原始000
    號房屋既經被告拆除，原始000號房屋與000號房屋結構又各
    自獨立，互不相影響，則被告就此部分聲請函詢訴外人中興
    工程顧問股份有限公司及高雄市結構工程工業技師公會，並
    聲請傳訊證人即參與拆除原始000號房屋之人甲○○到場作證
    ，以釐清原始000號房屋坐落系爭土地之部分是否有結構安
    全之虞、其所為拆除原始000號房屋坐落系爭土地部分之行
    為是否為適當之整修方式、如不拆除原始000號房屋坐落系
    爭土地之部分是否影響000號房屋等，即無必要，爰均不依
    聲請調查。
　⒊從而，被告重新建築000號房屋之行為，乃屬新建，堪予認定
    。
㈡、被告占有使用系爭土地有無合法權源？　
　⒈按所有人對於無權占有或侵奪其所有物者，得請求返還之。
    對於妨害其所有權者，得請求除去之。有妨害其所有權之虞
    者，得請求防止之。民法第767條第1項定有明文。又原告以
    無權占有為原因，提起返還所有物之訴，被告如爭執非無權
    占有者，即應就其占有權源之存在負舉證責任。
　⒉經查，原始000號房屋坐落系爭土地之部分，經被告陳情希望
    予以保留，經原告表示同意一節，為兩造所不爭執，並有陳
    情書及兩造往來之函文在卷足憑（見本院卷一第23至28頁、
    卷二第49頁）。觀諸上開陳情書，被告於107年10月2日陳情
    表示：「該建物現臨○○○○000、000號同一建築物，為建物使
    用效益需要相當之面寬，故希望能保留拓寬土地分配的部分
    （即000、000地號）免予拆除。本人願意配合拓寬範圍，自
    行拆除○○○○拓寬工程部分之地上建物，並自行補強剩餘建物
    之結構安全」等語（見本院卷一第25頁），經原告於107年1
    0月31日函復被告表示：「台端陳請保留長明段000及000地
    號土地上之建築改良物部分（按即原始000號房屋坐落系爭
    土地部分，見本院卷二第106頁），查重劃區範圍外台端所
    有長明段000地號土地與000及000地號相毗鄰，該三筆地號
    上之建築改良物屬同一使用用途，考量台端土地及建物使用
    之完整性，經本府相關單位協商，原則同意台端所請……」等
    語（見本院卷一第29、30頁），可見被告陳情希望保留者僅
    有原始000號房屋坐落系爭土地之部分，並稱其願自行「補
    強」其結構安全，經原告審酌系爭土地與被告所有長明段00
    0地號土地相鄰，其上原始000號房屋與000號房屋作同一用
    途使用，考量土地及建物使用之完整性，始同意被告保留原
    始000號房屋坐落系爭土地之部分。又原告已給付被告原始0
    00號房屋位在○○○○拓寬工程範圍之拆遷獎勵金及拆除建物補
    償費、「相當於該房屋剩餘部分面積補償費之補強費」，亦
    據兩造陳明屬實，互核以觀，堪認兩造間確係協議被告僅得
    就原始000號房屋坐落系爭土地之部分予以「補強」，原告
    係在「原始000號房屋繼續存在」此一前提下，方同意被告
    保留房屋，進而使用系爭土地甚明。則原告主張：伊不曾同
    意被告將原始000號房屋全部拆除，再於系爭土地上重新新
    建建物等語，自屬可採。
　⒊被告基於兩造間之協議，僅能「補強」原始000號房屋坐落系
    爭土地之部分，且僅能在「原始000號房屋繼續存在」之前
    提下占有使用系爭土地，業據前述，則原始000號房屋既經
    被告於107年10、11月間拆除而滅失，原告同意被告使用系
    爭土地之前提即不復存在，自應認被告已無占有使用系爭土
    地之合法權源。被告猶以其拆除原始000號房屋僅係修建或
    補強結構，且建物必須使用土地，原告既同意其保留房屋，
    應認亦同意其得占有使用系爭土地，而謂其未違反兩造間之
    協議，進而辯稱得有權占有使用系爭土地云云，要無足取。
    此外，被告就其占有系爭土地有何合法權源存在，復未能提
    出其他證據加以證明，則原告主張被告為無權占有系爭土地
    ，即堪信為實在。
　⒋被告另辯稱：原告同意伊使用系爭土地，且有意出租或售讓
    土地予伊，卻又請求伊拆除建物返還土地，致伊花費金錢與
    時間補強剩餘建物歸於徒勞，顯屬權利濫用云云。惟權利之
    行使，不得違反公共利益，或以損害他人為主要目的，民法
    第148條第1項固定有明文，然此係規定行使權利，不得以損
    害他人為主要目的，若當事人行使權利，雖足使他人喪失利
    益，而茍非以損害他人為主要目的，即不在該條所定範圍之
    內。查原告請求被告拆除建物，並返還土地，固將對被告造
    成損害，惟系爭土地為高雄市所有，高雄市本於所有人之權
    能，得對土地全部為使用收益，被告無合法權源，逕占用土
    地並於其上重新新建房屋，顯已妨害高雄市之所有權，原告
    本於管理機關之地位，請求被告拆除建物返還土地，乃屬權
    利之正當行使，殆無疑義。且原告於107年10月31日函復被
    告表示：「……嗣後將依高雄市市有財產管理自治條例相關規
    定辦理上開土地租、售事宜，其讓售地價由本府市有財產審
    議委員會審議辦理」等語（見本院卷一第28頁），顯見原告
    是否將系爭土地出租或出售予被告，仍屬未定，此亦為被告
    所明知，則被告於此情形仍率爾違反原告同意其使用土地之
    前提，致失其占有之合法權源，自應自行承擔原告請求拆除
    建物返還土地之不利益。是被告徒以前詞，辯稱原告提起本
    件訴訟構成權利濫用云云，委無足採。
　⒌從而，原告依民法第767條第1項規定，請求被告拆除重建後0
    00號房屋，並將系爭土地如附圖一所示編號A部分面積45.27
    平方公尺部分返還原告，洵屬有據。
㈢、原告請求被告償還相當於租金之不當得利，有無理由？倘然
    ，其數額應以若干為適當？　　
  ⒈按無法律上之原因而受利益，致他人受損害者，應返還其利
    益。不當得利之受領人，除返還其所受之利益外，如本於該
    利益更有所取得者，並應返還。但依其利益之性質或其他情
    形不能返還者，應償還其價額。民法第179條、第181條分別
    定有明文。又無權占有他人土地，可能獲得相當於租金之利
    益，為社會通常之觀念。查被告於107年10、11月間拆除原
    始000號房屋後，即無占用系爭土地之合法權源，已如前述
    ，而被告自109年3月22日起迄今，均占用系爭土地如附圖一
    、二所示編號A、B及樑柱部分面積共48.98平方公尺，且不
    曾繳納土地使用補償金等情，復為兩造所不爭執，則原告請
    求被告償還自109年4月23日（即原告登記為系爭土地所有人
    之日，見本院卷一第21頁）起算之不當得利，自屬有據。
　⒉次按城市地方房屋之租金，以不超過土地申報總價額年息百
    分之10為限，土地法第97條第1項定有明文，此依同法第105
     條規定，於租用基地建築房屋準用之。而所謂土地總價額
    ，係以法定地價為準，即土地所有權人依土地法所申報之地
    價，土地法施行法第25條、土地法第148條亦分別定有明文
    。而所謂以土地申報總價年息百分之10為限，乃指基地租金
    之最高限額而言，並非必須照申報價額年息百分之10計算之
    ，尚須斟酌基地之位置、工商繁榮程度、使用人利用基地之
    經濟價值、所受利益等事項，以為決定（最高法院68年台上
    字第3071號裁判意旨參照）。又系爭土地109年之申報地價
    為每平方公尺5萬9,990元，有土地登記謄本在卷足稽（見本
    院卷一第21頁）。而系爭土地南邊臨高雄市○○區○○○路，西
    邊臨同區○○○○，附近有便利商店、3C產品店，商家林立，且
    周圍設置公車站牌，鄰近高雄火車站，生活機能甚佳，交通
    便利等情，亦有前揭勘驗測量筆錄可憑。本院審酌上開情狀
    ，及高雄市被占用市有土地使用補償金係依當期土地公告地
    價總額，以年利率百分之5計收（高雄市政府處理被占用市
    有不動產作業要點第4點參照），因認被告無權占用系爭土
    地所受相當於租金之不當得利，以按申報地價年息百分之5
    計算為適當。據此計算，原告得請求被告自109年4月23日起
    至返還系爭土地如附圖一所示編號A部分之日止，按月償還
    之不當得利價額即為1萬2,242元（48.98×59990×5%÷12＝1224
    2，不滿1元部分無條件捨去，下同），至原告所得請求被告
    自返還系爭土地如附圖一所示編號A部分翌日起至拆除系爭
    土地如附圖一、二所示編號B及樑柱部分面積共3.71平方公
    尺上之建物並返還上開土地之日止，按月償還之不當得利價
    額則為927元（3.71×59990×5%÷12＝927）。原告逾此範圍之
    請求，則不應准許。
六、綜上所述，本件原告依民法第767條第1項、第179條規定，
    請求判決：㈠被告應將系爭土地如附圖一所示編號A部分面積
    45.27平方公尺上之建物拆除，並將土地返還原告；㈡被告應
    自109年4月23日起至返還前項土地之日止，按月給付原告2
    萬4,485元；㈢被告應自返還第一項土地之翌日起至拆除系爭
    土地如附圖一、二所示編號B部分及樑柱面積共3.71平方公
    尺上之建物並返還上開土地之日止，按月給付原告1,854元
    ，於如主文第1至3項所示範圍內為有理由，應予准許。超過
    部分，非有理由，應予駁回。本判決原告勝訴部分，兩造各
    陳明願供擔保，請准宣告假執行或免為假執行，經核於法均
    無不合，爰分別酌定相當之擔保金額，併准許之。至原告敗
    訴部分，其假執行之聲請已失所依附，應駁回之。
七、本件事證已臻明確，兩造其餘攻擊防禦方法及舉證，經審酌
    後均於判決結果不生影響，爰不一一論述，附此敘明。
八、據上論結，本件原告之訴為一部有理由，一部無理由，依民
    事訴訟法第79條、第390條第2項、第392條第2項，判決如主
    文。　　　　　　
中　　華　　民　　國　　111 　年　　6 　　月　　29　　日
                  民事第二庭    法  官  林婕妤
以上正本係照原本作成。
如對本判決上訴，須於判決送達後20日內向本院提出上訴狀。如
委任律師提起上訴者，應一併繳納上訴審裁判費。
中　　華　　民　　國　　111 　年　　6 　　月　　29　　日
                                書記官  黃雅慧